【裁判字號】    95,訴,45
【裁判日期】    950824
【裁判案由】    確認債權存在
【裁判全文】
臺灣桃園地方法院民事判決                95年度訴字第45號
原      告  台北國際商業銀行股份有限公司
法定代理人  己○○
訴訟代理人  甲○○
            丁○○
被      告  台灣中小企業銀行股份有限公司八德分公司
法定代理人  庚○○
訴訟代理人  乙○○
            戊○○
被      告  鴻鑫國際人才仲介有限公司
法定代理人  丙○○
上列當事人間確認債權存在事件，經本院於民國95年8 月3 日言
詞辯論終結，判決如下：
    主  文
確認被告鴻鑫國際人才仲介有限公司對被告台灣中小企業銀行股
份有限公司八德分公司就帳號第00000000000000
0000號，存款人鴻鑫國際人才仲介有限公司之新台幣參佰萬
元定期存單存款債權存在。
原告其餘之訴駁回。
訴訟費用由被告負擔。
    事  實
甲、原告方面：
壹、聲明：
一、確認被告鴻鑫國際人才仲介有限公司（下稱鴻鑫公司）對被
    告台灣中小企業銀行股份有限公司八德分公司（下稱台灣中
    小企銀）就帳號第000000000000000000號，存款人鴻鑫公司
    之新台幣（下同）300 萬元定期存單（下稱系爭定期存單）
    存款（下稱系爭定期存款）債權存在。
二、被告應同意原告就系爭定期存款債權為假扣押。
貳、陳述：
    緣被告鴻鑫公司前積欠原告借款債務1,231,934 元及利息、
    違約金（下稱系爭借款）未清償，經原告訴請台灣台北地方
    法院（下稱台北地院）94年度訴字第3797號清償借款事件判
    決鴻鑫公司應給付系爭借款確定。因原告查得鴻鑫公司對被
    告台灣中小企銀就系爭定期存單有系爭定期存款債權存在，
    乃於94年6 月間向鈞院聲請就系爭定期存款債權為假扣押，
    經鈞院以94年度執全字第1494號假扣押強制執行事件受理並
    核發執行命令，禁止被告鴻鑫公司向被告台灣中小企銀收取
    系爭定期存款債權或為其他處分。詎被告台灣中小企銀竟以
    94年9 月26日（94）八德字第3211號函聲明異議，辯稱系爭
    存款債權尚非得為假扣押之債權，更於本件審理中否認鴻鑫
    公司就系爭存款之債權存在。爰提起本件訴訟，請求確認被
    告鴻鑫公司對被告台灣中小企銀就系爭定期存款債權存在，
    且被告應同意原告就系爭定期存款債權為假扣押，而請求判
    決如前揭聲明。
參、證據：提出台北地院94年度訴字第3797號民事判決及其確定
    證明書、本院民事執行處94年12月15日桃院木執94年執全三
    字第1494號通知及所附被告台灣中小企銀94年9 月26日（94
    ）八德字第3211號聲明異議函、被告台灣中小企銀及鴻鑫公
    司之基本資料查詢單、被告鴻鑫公司變更登記表各1 件為證
    。
乙、被告台灣中小企銀方面：
壹、聲明：
    原告之訴駁回。
貳、陳述：
一、被告並不否認原告對被告鴻鑫公司就系爭借款債權存在，亦
    不否認鴻鑫公司對被告銀行有系爭定期存款存在，惟系爭定
    期存單係被告鴻鑫公司為聘僱外勞，依修正前就業服務法第
    55 條 第3 項、外國人聘僱許可及管理辦法第9 條第2 項規
    定繳納予被告銀行之保證金，被告銀行經鴻鑫公司繳納該項
    保證金後，始依規定出具保證書（下稱系爭保證書），鴻鑫
    公司因而得據以向行政院勞工委員會申請引進外勞。且鴻鑫
    公司係為引進外勞而以系爭定期存單設定質權予被告銀行而
    由被告銀行出具系爭保證書，並非其確曾存入300 萬元，則
    依上引法文及系爭保證書第1 條之規定，對上開保證金保證
    書享有債權之主體係因前揭外勞事項而對鴻鑫公司享有債權
    者，鴻鑫公司本身並未享有該項權利，自非上開保證金之債
    權人，是原告請求確認鴻鑫公司對被告就上開300 萬元存款
    債權存在，並得就該項債權為假扣押，自與系爭保證書之性
    質不符，不應准許。
二、另按依前引就業服務法、外國人聘僱許可及管理辦法規定及
    系爭保證書之規定，上開保證金係為保證鴻鑫公司支付外勞
    遣送所需旅費及收容期間之必要費用，亦即該項保證金僅得
    支付鴻鑫公司依法就外勞事項所應負擔之賠償責任而不得作
    為他項用途，原告就鴻鑫公司之系爭借款債權亦不在系爭保
    證金之給付範圍內，蓋若准原告假扣押上開保證金，被告勢
    將無法履行依系爭保證書所應負之保證責任。
參、證據：提出行政院勞工委員會84年10月30日台84勞職業字第
    133978號函、系爭定期存單、保證書、台北地院91年度訴字
    第3791號民事判決各1 件為證。
丙、被告鴻鑫公司方面：
    被告未於言詞辯論期日到場，亦未提出書狀為何聲明或陳述
    。
丁、本院依職權調取本院94年度裁全字第2861號假扣押裁定、94
    年度執全字第1494號假扣押執行事件卷宗。
    理  由
甲、程序方面：
一、本件被告鴻鑫公司經合法通知，未於言詞辯論期日到場，核
    無民事訴訟法第386 條各款所列之情形，爰依原告之聲請，
    由其就被告鴻鑫公司部分，依一造辯論而為判決。
二、按確認之訴，非原告有即受確認判決之法律上利益者，不得
    提起。所謂即受確認判決之法律上利益，係指法律關係之存
    否不明確，原告主觀上認其在法律上之地位有不安之狀態存
    在，且此種不安之狀態，能以確認判決將之除去者而言（最
    高法院52年台上字第1240號判例意旨參照）。本件原告主張
    其對被告鴻鑫公司有系爭1,231,934 元借款及其利息債權存
    在，業據其提出前揭台北地院94年度訴字第3797號民事判決
    及其確定證明書各1 件為證，並為被告台灣中小企銀所不爭
    執，堪信屬實。惟原告主張被告鴻鑫公司對被告台灣中小企
    銀就系爭定期存款債權存在，為被告台灣中小企銀所否認，
    是兩造間就被告鴻鑫公司對被告台灣中小企銀就系爭定期存
    款債權之法律關係是否存在即屬不明確，將造成原告是否得
    就系爭定期存款債權為執行以滿足其對被告鴻鑫公司系爭借
    款債權之法律上地位不安定，且該不安定之法律上地位，得
    以本件確認判決除去。準此，原告就前揭訴之聲明第1 項部
    分，自有提起本件確認訴訟之法律上利益。又原告就上開聲
    明部分既有提起本件訴訟之即受確認判決之法律上利益，則
    縱其所求確認者為被告鴻鑫公司與被告台灣中小企銀間之法
    律關係，亦得提起（最高法院87年度台上字第1719號判決意
    旨參照），合先敘明。
三、另按訴狀送達後，原告不得將原訴變更或追加他訴，但請求
    之基礎事實同一，或經被告同意者，不在此限。民事訴訟法
    第255 條第1 項第1 款、第2 款定有明文。經查，本件原告
    起訴原僅請求確認如前揭聲明第1 項所示，嗣本於同一基礎
    事實，並經被告台灣中小企銀同意而於95年4 月3 日、同年
    6 月15日分別具狀，變更聲明為請求判決禁止被告鴻鑫公司
    對被告台灣中小企銀收取系爭存款債權或為其他處分，被告
    台灣中小企銀亦不得對被告鴻鑫公司為清償，再變更聲明為
    被告應同意原告就被告鴻鑫公司對被告台灣中小企銀之系爭
    存款債權為假扣押。復於本件95年8 月3 日言詞辯論期日，
    本於同一基礎事實，追加變更聲明如前揭聲明所示。揆諸前
    揭規定，自無不合，應予准許。
乙、實體方面：
一、原告主張：被告鴻鑫公司前積欠原告系爭借款未清償，經原
    告訴請台北地院94年度訴字第3797號清償借款事件判決鴻鑫
    公司應給付系爭借款確定，原告並於94年6 月間聲請本院准
    以94年度執全字第1494號假扣押強制執行事件核發執行命令
    ，就系爭定期存款債權為假扣押，禁止被告鴻鑫公司向被告
    台灣中小企銀收取系爭定期存款債權或為其他處分，經被告
    台灣中小企銀以前揭理由具狀聲明異議。爰提起本件訴訟，
    請求確認被告鴻鑫公司對被告台灣中小企銀就系爭定期存款
    債權存在，且被告應同意原告就系爭定期存款債權為假扣押
    而請求判決如前揭聲明等語。
二、被告台灣中小企銀以：被告不否認原告對被告鴻鑫公司就系
    爭借款債權存在，亦不否認鴻鑫公司對被告有系爭定期存款
    存在，惟系爭定期存單係被告鴻鑫公司為聘僱外勞，依前引
    法文規定繳納予被告銀行，並以系爭定期存單設定質權予被
    告銀行，而由被告銀行出具系爭保證書，其債權主體為因前
    揭外勞事項而對鴻鑫公司享有債權者，鴻鑫公司本身並非享
    有該項權利之債權人。且上開保證金係為保證鴻鑫公司支付
    外勞遣送所需旅費及收容期間之必要費用，僅得支付鴻鑫公
    司依法就外勞事項所應負擔之賠償責任而不得作為他項用途
    ，原告就鴻鑫公司之系爭借款債權不在其給付範圍內。是原
    告請求確認鴻鑫公司對被告就上開300 萬元存款債權存在，
    及被告應同意原告就系爭存款債權為假扣押，與系爭保證書
    之性質不符等語，資為抗辯，並為如前揭聲明所示；被告鴻
    鑫公司則未提出任何準備書狀為何聲明或陳述。
三、按「當事人對於他造主張之事實，於言詞辯論時不爭執者，
    視同自認。」「當事人對於他造主張之事實，已於相當時期
    受合法之通知，而於言詞辯論期日不到場，亦未提出準備書
    狀爭執者，準用第1 項之規定。」民事訴訟法第280 條第1
    項前段、第3 項前段定有明文。經查，原告主張被告鴻鑫公
    司前積欠原告系爭借款未清償，經原告訴請台北地院94年度
    訴字第3797號清償借款事件判決鴻鑫公司應給付系爭借款確
    定，原告並於94年6 月間聲請本院准以94年度執全字第1494
    號假扣押強制執行事件核發執行命令，就系爭定期存款債權
    為假扣押，禁止被告鴻鑫公司向被告台灣中小企銀收取系爭
    定期存款債權或為其他處分，經被告台灣中小企銀以前揭理
    由具狀聲明異議等情，業據其提出與所述相符之台北地院94
    年度訴字第3797號民事判決及其確定證明書、本院民事執行
    處94年12月15日桃院木執94年執全三字第1494號通知及所附
    被告台灣中小企銀94年9 月26日（94）八德字第3211號聲明
    異議函各1 件為證，核與本院依職權調閱本院94年度裁全字
    第2861號假扣押裁定、94年度執全字第1494號假扣押執行事
    件卷證相符，並為被告台灣中小企銀所不爭執。而被告鴻鑫
    公司已於相當時期受合法之通知，既未於言詞辯論期日到場
    ，亦未提出書狀為何聲明、陳述以供本院審酌，依前引法文
    規定，視同自認原告前揭主張之事實，是原告上開主張堪信
    屬實。惟原告主張被告鴻鑫公司對被告台灣中小企銀就系爭
    存款債權存在，被告並應同意原告就系爭存款債權為假扣押
    ，則為被告台灣中小企銀以前詞所否認。是本件應審究之爭
    點為：被告鴻鑫公司對被告台灣中小企銀是否有系爭存款債
    權存在？被告是否應同意原告就系爭存款債權為假扣押？爰
    分論如下。
四、按當事人主張之事實，經他造於準備書狀內或言詞辯論時或
    在受命法官、受託法官前自認者，無庸舉證；自認之撤銷，
    除別有規定外，以自認人能證明與事實不符或經他造同意者
    ，始得為之。民事訴訟法第279 條第1 項、第3 項定有明文
    。經查：
（一）關於原告主張被告鴻鑫公司對被告台灣中小企業就系爭存
      款債權存在之事實，業經被告台灣中小企銀以95年1 月13
      日答辯狀檢附系爭定期存單及保證書，再以同年2 月14日
      陳述意見狀分別具狀自認（參本院卷第25頁、第41至42頁
      ），復於95年2 月9 日準備程序期日，當庭於受命法官前
      自認（參本院卷第35頁），並於同年2 月9 日、6 月28日
      準備程期日當庭同意原告得就系爭存款債權為假扣押（參
      本院卷第36頁、第71至72頁）在卷；依上引法文規定，自
      應認為被告業已自認原告主張之前揭事實。嗣被告台灣中
      小企銀雖以前詞否認鴻鑫公司就系爭定期存單對其存款債
      權存在，惟既未說明有何得撤銷上開自認之規定，或舉證
      證明其前揭自認與事實不符或原告同意其撤銷上開自認，
      其所為前揭否認已無可採。況依卷附系爭定期存單及保證
      書（參本院卷第89至90頁）所載，被告鴻鑫公司確於被告
      台灣中小企銀存有如系爭定期存單所示之300 萬元定期存
      款，足認被告台灣中小企銀否認被告鴻鑫公司曾實際存入
      系爭定期存單所示之300 萬元存款，核與事實不符，自不
      得撤銷前開自認。從而，原告請求確認被告鴻鑫公司對被
      告台灣中小企銀就系爭存款債權存在，自屬有據；被告台
      灣中小企銀否認被告鴻鑫公司就系爭定期存單對其存款債
      權存在，自無可採。
（二）又本件原告訴之聲明第1 項請求確認之標的為被告鴻鑫公
      司就系爭定期存單對被告台灣中小企銀之「存款債權」存
      在，此與被告台灣中小企銀辯稱因上開外勞事項而對鴻鑫
      公司有債權之人得對鴻鑫公司主張之債權，及被告台灣中
      小企銀因就系爭定期存單設定前揭質權，因而出具系爭保
      證書，就被告鴻鑫公司因引進外勞事務而應支付外勞遣送
      費用、收容期間之必要費用時，由其依系爭保證書所載內
      容履行保證責任，並於履行該項保證責任後，向鴻鑫公司
      行使求償權時，得就系爭存款債權及前揭質權對鴻鑫公司
      主張之權利，係屬不同之法律關係，本屬二事。是縱認上
      開所謂因外勞事務而對鴻鑫公司有債權之人或被告台灣中
      小企銀得各以前揭事由對被告鴻鑫公司主張其等之債權，
      至多僅係其等得分別以被告鴻鑫公司對被告台灣中小企銀
      之系爭存款債權為標的，分別求償，並依法與原告對鴻鑫
      公司之系爭借款債權定其優先受償順序之問題而已，仍不
      得據以否認鴻鑫公司就系爭定期存單對被告台灣中小企銀
      之系爭存款債權確屬存在。被告台灣中小企銀以上開事由
      否認鴻鑫公司就系爭定期存單對其存款債權存在，並認原
      告就系爭存款債權不得聲請本院為前揭假扣押，自屬無據
      。另被告台灣中小企銀辯稱上開定期存款係保證金之用途
      ，僅限使用於上開外勞事項，不得作為他項用途使用，原
      告對鴻鑫公司之系爭借款債權亦不在其給付範圍內云云，
      既未舉證以實其說，且與債務人之財產應為所有債權人債
      權總擔保之民法基本原則有違，自無可取。
（三）依上所述，被告鴻鑫公司就系爭定期存單對被告台灣中小
      企銀之系爭存款債權既屬存在，原告並得請求確認該項債
      權存在，則原告自得本於前項確認結果，聲請本院民事執
      行處據以執行前揭假扣押，並無需取得被告之同意，亦無
      所謂被告是否應予同意之問題。是原告本件訴之聲明第2
      項請求被告同意原告就系爭存款債權為假扣押，核無必要
      ，其該部分請求自無理由。
五、綜上所述，原告提起本件訴訟，請求確認被告鴻鑫公司對被
    告台灣中小企銀就系爭存款債權存在，為有理由，應予准許
    ；其請求被告同意其就系爭存款債權為假扣押，為無理由，
    其該部分之訴應予駁回。
六、本件事證已臻明確，兩造其餘主張、陳述及所提證據資料，
    經核與判決結果均無影響，爰不另一一論述，附此敘明。
七、結論：本件原告之訴一部為有理由，一部為無理由，依民事
    訴訟法第385條第1項前段、第79條，判決如主文。
中    華    民    國    95    年    8     月    24    日
                  民事第一庭  審判長法  官  郭琇玲
                                    法  官  林曉芳
                                    法  官  陳勇松
以上正本係照原本作成。
如對本判決上訴，須於判決送達後20日內向本院提出上訴狀。
中    華    民    國    95    年    8     月    24    日
                                    書記官  蔡佳玲


司法院資訊處製作；財團法人民間司法改革基金會備份。
